臺灣臺北地方法院民事判決　八十九年度訴字第五二二五號
　　原告即反訴被告　日聯三商股份有限公司
　　法定代理人　　　甲○○○
　　　　　　　　　　送達代收人.
　　兼法定代理人　　丙○○
　　被　　　告　　　乙○○
右當事人間請求給付價金事件，本院判決如左：
    主    　文
原告之訴及假執行之聲請均駁回。
訴訟費用由原告負擔。
反訴原告之訴及假執行之聲請均駁回。
訴訟費用由反訴原告負擔。
    事    　實
甲、本訴部分：
(甲)原告方面：
  壹、聲明：
    一、被告應連帶給付原告新台幣（下同）二百零四萬元及如附表所示之利息。
    二、願供擔保，請准宣告假執行。
  貳、陳述：
    一、原告原名為三商行大信股份有限公司，後變更為三和三商股份有限公司與被
        告上方工業有限公司（下稱上方公司）及被告丙○○、乙○○於民國（下同
        ）八十三年十一月二十八日成立附條件車輛買賣關係，由被告上方公司至汎
        德股份有限公司（下稱汎德公司）選定BMW型號730IA，車身號碼WBAGF 2105
        0  DF70205自小客車乙輛，因被告上方公司資金不足而欲辦理分期付款，乃
        與原告成立附條件買賣契買賣關係，而由被告丙○○、乙○○為連帶保證人
        後，再由原告支付購買價金予汎德公司，並由被告上方公司至汎德公司依前
        已選定車身號碼之車輛辦理交車手續，並繳回汎德公司與被告上方公司之「
        取車訂購書」正本，故兩造買賣關係之標的物確定，並有交車行為，因此被
        告等應依買賣關係支付車款。被告上方公司除頭期款新台幣（下同）六十八
        萬元由其支付外，依雙方買賣契約之約定，分別開立分期價金支票二十四張
        ，每張一十二萬二千元，作為分期付款給付之憑據，惟除兌現四期，其餘均
        未繳納，尚欠購車買賣價金及遲延利息如附表所示，屢經催討，被告均置之
        不理，為此提起本件訴訟，請求被告連帶如數給付。
    二、被告上方公司僅支付四期分期付款價金後，即未按期支付，原告依其所提供
        擔保買賣價金之二百萬元本票，聲請本票裁定並已確定，惟原告依確定之本
        票裁定為執行名義向被告為強制執行時，經被告乙○○提起債務人異議之訴
        ，抗辯本票執行名義時效消滅及未交車問題。然若雙方買賣關係不存在，或
        未交車完畢，被告絕不可能支付頭期款且對本票裁定皆無異議。
    三、有關交車問題，被告不僅除繳付頭期款外並已兌領四期價金達四十萬八千元
        外，再比對汎德公司取車訂購單蓋有「敬請憑本合約書交車」，右上角又註
        明「第一聯：正本甲方收執」，而此收執正本之甲方即為被告上方公司，再
        加上原證十二號交貨與驗收證明書，交貨與驗收證明書之簽收印章與被告上
        方公司簽訂附條件買賣契約書之公司大小章完全相同，足證本事件確實有交
        車之行為。
    四、被告又提出與本件無關之高林實業股份有限公司之空白書面，實無證據能力
        ，一則驗收單係被告要求原告提出，且被告承認前買車有驗收單，二則高林
        實業股份有限公司與本事件之買賣根本無關，因本事件原告確實有交付車輛
        予被告，且經被告簽立交貨與驗收證明書為證，並兌現四期分期價金之支票
        ，足證本事件被告之主張顯然矛盾。
    五、附條件買賣關係與一般買賣關係不同，其不僅有分期付款期間之限制，且由
        出售人保留車輛所有權至購車者給付價金完畢，顯為一般履契約關係，因此
        其消滅時效應適用一般規定即十五年。
  參、證據：提出(一)公司變更登記事項卡影本一份、(二)附條件買賣契約書一份、(三)電
      匯單影本一份、(四)訂購單影本一份、(五)支票影本四張、(六)本票影本一張、(七)本
      票裁定及確定證明書影本各一份、(八)台灣板橋地方法院八十九年八月十六日八
      十九年度民執松字第一五三五一號執行命令影本一份、(九)民事庭通知書影本一
      份、(十)營利事業登記證影本一份、(十一)公司變更登記表影本一份、(十二)交貨與驗收
      證明書一份、(十三)營利事業登記證影本一份為證，並聲請訊問證人杜振強、戊○○、蘇財德。
(乙)被告方面：
  壹、聲明：
    一、原告之訴及假執行之聲請均駁回。
    二、如受不利判決，被告願供擔保請准免於假執行。
  貳、陳述：
    一、原告前曾與被告上方公司於八十三年十一月間就BMW 730IA車身號碼：WBAGF
        21050  DF70205之汽車乙部訂立附條件買賣契約，總價二百六十八萬元。雙
        方約定除頭期款六十八萬元外其餘二百萬元分二十四期支付，由被告上方公
        司開立面額十萬二千元（含利息）支票共二十四紙交予原告。且為擔保買賣
        價金之支付，被告等共同開立金額二百萬元本票乙紙，交付予原告。被告上
        方公司除按約定給付頭期款六十八萬元外，並已兌現四期分期付款共四十萬
        八千元整。
    二、惟原告始終未履行契約交付汽車，上方公司遂委託律師發函催告，要求原告
        交車，逾期不理，即解除契約。原告函覆略謂「本公司委由泛德股份有限公
        司劉康黎先生交車於上方工業股份有限公司..... 上方工業股份有限公司將
        車子交由葉樁梧先生，委託其辦理掛牌手續..... 」惟經查，上方公司並未
        有人向泛德股份有限公司領車，更無如該函所云委託葉樁梧辦理掛牌情事，
        故再委由律師發函原告解除雙方汽車買賣契約，並要求返還所支付之價金。
        買賣契約既已解除，被告上方公司當不負支付價金之義務。詎原告竟持前述
        二百萬元保證本票聲請本票裁定強制執行，被告等提起抗告，原告所謂被告
        對本票裁定確定皆無異議等語並不正確。其後該強制執行程序因債務人名下
        無財產而核發債權憑證結案；原告又持該債權憑證聲請強制執行（台灣板橋
        地方法院八十九年度執字第一五三五一號）經被告乙○○提起債務人異議之
        訴（八十九年度訴字第一五九七號）獲勝訴確定判決而撤銷，買賣契約既已
        解除，被告上方公司不負給付價金之義務。
    三、原告與被告上方公司所簽訂由被告丙○○及被告乙○○為連帶保證人之汽車
        附條件買賣契約，並無向第三人汎德公司領車之約定，事實上為原告向汎德
        公司訂車再售予被告上方公司，但被告與汎德公司並無任何關係，被告亦未
        向汎德公司領車或與汎德公司簽訂訂購合約書，原告提出之原證四號訂購單
        被告否認其為真正。
    四、證人杜振強所提「交車核對表」，被告否認其為真正，被告除頭期款六十八
        萬元以現金支付外，其餘則開立票號連續，付款銀行為台灣銀行新莊分行，
        面額十萬二千元之支票二十四紙，前四紙原告已兌現即原證五號所示之支票
        影本，而交車核對表上載金額總計七十三萬元並不相符，且被告既已開立台
        銀支票交予被告，絕無再開其他支票支付車款之理。再證人杜振強提出之「
        訂購更改書」與原證四號訂購書之日期相同，均為八十三年十一月二十五日
        ，訂購更改書將訂購人由被告上方公司改為原告，故被告否該訂購書為真正
        ，縱為真正，訂購人由被告上方公司改為原告，該訂購書自應由原告持有，
        且顯係原告持此訂購書正本至汎德公司繳回該訂購書，而非被告至汎德公司
        取車。
    五、否認原告提出之原證十二「交貨及驗收證明書」之真正。依一般汽車買賣慣
        例，一開始就會要求買主在(1)買賣契約書(2)汽車新領牌照登記書(3)授權書(4)
        印鑑卡(5)交貨與驗收證明書上蓋章，被告與高林實業股份有限公司購車亦是
        如此，故原告雖提出該「交貨及驗收證明書」並不能證明原告有交車予被告
        。再依被告記憶所及，本件買賣只曾在買賣契約書及汽車新領牌照登記書上
        蓋章，不記得曾在「交貨及驗收證明書」上蓋過章（也沒有在授權書、印鑑
        卡上蓋章，與一般汽車買賣慣例不符），對於原告提出之證明書上印文之來
        源，被告實感懷疑係臨訟製作。
    六、退步言之，縱認原告主張其買賣價金請求權成立，然依民法第一二七條規定
        ：「左列各款請求權，因兩年間不行使而消滅：一、..... 八、商人、製造
        人手工業人所供給之商品及產物之代價。」原告之營業項目包含汽車之買賣
        ，則其係商人應無疑義，汽車為其所供給之商品，而系爭買賣契約於民國八
        十三年十一月二十八日簽訂，買賣價款除頭期款外分二十四期支付，至原告
        起訴時早已逾兩年，是原告之商品代價請求權已因時效經過而消滅，被告茲
        為時效抗辯拒絕給付。
  參、證據：聲請訊問證人王治國，及向花蓮中小企業銀行新莊分行調帳號二七三三
      號，票號HE0000000號支票影本、向華南商業銀行大安分行調帳號○○
      八一─○，票號一三三六○六號支票影本。
乙、反訴部分：
(甲)反訴原告方面：
  壹、聲明：
    一、反訴被告應給付反訴原告新台幣一百零八萬八千元及自本訴狀繕本送達翌日
        起至清償日止按年息百分之五計算之利息。
    二、反訴原告願供擔保請准宣告假執行。
  貳、陳述：系爭汽車買賣契約如前所束因反訴被告遲不交車，經反訴原告定期催告
      後解除，依民法第二百五十九條規定，契約解除時，當事人雙方應負回復原狀
      之義務。反訴被告受領之頭期款六十八萬元及已兌現四期分期付款四十萬八千
      元，共一百零八萬八千元應返還於反訴原告。
  參、證據：援用本訴所提之證據。
(乙)反訴被告方面：
  壹、聲明：
    一、反訴原告之訴駁回。
    二、如受不利判決，願供擔保請准宣告免為假執行。
  貳、陳述：
    一、反訴原告確曾至汎德公司選購車輛，因資金不足而至反訴被告處辦理附條件
        買賣登記，嗣反訴被告確實有交車予反訴原告，此由原證十二號交貨與驗收
        證明書可稽。
    二、反訴原告除頭期款六十八萬元由其支付外，並依雙方附條件買賣契約之約定
        ，開立分期價金支票二十四張，每張一十二萬二千元，作為分期價金給付之
        憑據，並已兌現四期，另開立擔保買賣價金之本票二百萬元，並經本票裁定
        確定，如雙方買賣關係不存在，反訴原告不可能支付頭期款及兌現四期分期
        價金，並對本票裁定異議。反訴原告確實有向反訴被告購買車輛，並已兌現
        四期分期價金，反訴原告之請求顯無理由。
  參、證據：援用本訴所提之證據。
    理 　   由
壹、原告即反訴被告原名三和三商股份有限公司，法定代理人為玉越良介，起訴後變
    更為八幡俊朔，再變更為甲○○○，分別有公司執照影本可按，嗣八幡俊朔、甲○○○分別依民事訴訟法第一百七十五條之規定承受訴訟；嗣原告即反訴被告再
    於九十年十一月二十八日變更名稱為日聯三商股份有限公司，有公司執照影本可
    憑，合先敘明。
貳、本訴部分：
一、原告起訴主張其與被告上方公司及丙○○、乙○○於八十三年十一月二十八日成
    立附條件車輛買賣關係，由被告上方公司至汎德公司選定BMW型號730IA，車身號
    碼WBAGF 2105 0 DF70205自小客車乙輛，因被告上方公司資金不足而欲辦理分期
    付款，乃與原告成立附條件買賣契買賣關係，而由被告丙○○、乙○○為連帶保
    證人後，由原告支付購買價金予汎德公司，詎交車後，被告上方公司除頭期款六
    十八萬元由其支付外，另兌現四期支票，金額均為一十二萬二千元外，其餘均未
    繳納，尚欠購車買賣價金二百零四萬元及遲延利息如附表所示，屢經催討，被告
    均置之不理，為此提起本件訴訟，請求被告連帶如數給付。
    被告則以原告未依約履行交車義務，經被告上方公司委請律師解除雙方汽車買賣
    契約，並要求返還所支付價金，買賣契約已解除，被告不負支付價金之義務等語
    置辯。
二、兩造對於原告前曾與被告上方公司於八十三年十一月二十八日就BMW  730IA車身
    號碼：WBAGF  21050 DF70205之汽車乙部訂立附條件買賣契約，並由丙○○、乙○○擔任連帶保證人。雙方約定除頭期款六十八萬元外其餘二百萬元分二十四期
    支付，由被告上方公司開立面額十萬二千元（含利息）支票共二十四紙交予原告
    。為擔保買賣價金之支付，被告等共同開立金額二百萬元本票乙紙，交付予原告
    。嗣被告上方公司除按約定給付頭期款六十八萬元外，並已兌現四期分期付款共
    四十萬八千元之事實，均不爭執，並有附條件買賣契約書一份為證，自堪信為真
    實。
三、原告以被告上方公司未依約分期履行付款，共尚積欠二百零四萬元，訴請被告連
    帶如數給付；被告則辯所訂購之汽車未交車，被告上方公司已解除系爭買賣契約
    ，無給付價金之義務等語。故應審酌者，為原告是否已依約交付BMW型號730IA，
    車身號碼WBAGF 2105 0 DF70205自小客車乙輛予被告上方公司。經查：
    (一)依卷附兩造均不爭執之附條件買賣契約書，其上記載「立約人三商行大信販股
      份有限公司（以下簡稱甲方）與上方工程有限公司（以下簡稱乙方），茲乙方
      向甲方購買小客車乙輛，乙方願將所購買車輛設定動產擔保附條件買賣登記予
      甲方，並遵守下列各條款....  」等語，故系爭車輛係由被告上方公司向原告
      購買，並設定動產擔保附條件買賣，買賣契約係存於原告與被告上方公司之間
      。
    (二)依系爭附條件買買契約第四條之規定，被告依契約書所購標的之所有權，在付
      清全部價款後始取得之，之前僅先行占有使用，原告仍保有標的物之所有權。
      故原告依系爭附條件買賣契約，在付清全部價款前，雖無庸使被告上方公司取
      得標的物之所有權，但有使被告上方公司先行占有使用標的物之義務。
    (三)原告主張已交系爭車輛予被告上方公司，固提出汎德公司訂購書影本一份為證
      ，並主張依該訂購單蓋有「敬請憑本合約書交車」，右上角又註明「第一聯：
      正本甲方收執」，而此收執正本之甲方即為被告上方公司，現此訂購書正本已
      由汎德公司收執，足認原告依約交付系爭車輛之占有予被告上方公司等語。惟
      被告上方公司則否認訂購書之真正。且查，系爭訂購書上訂購人處僅書寫「上
      方工業有限公司」，負責人「丙○○」等字樣，並未用印，再依汎德公司所提
      供系爭訂購書正本訂購人處「上方工業有限公司」、「丙○○」之簽字與被告
      上方公司自承真正之附條件買賣契約書上乙方「上方工業有限公司、丙○○」
      之簽名，以肉眼辨識結果，顯非同一人所為。另證人汎德公司之職員杜振強結
      證稱「『訂購合約書』一式三聯。第一聯於交車時交給客戶，到交車時再收回
      ，代表交車完畢。」，並另提出「訂購更改書」稱「『訂購更改書』是作為發
      票的折讓之用。因為上方找三和三商貸款，由三和三商開發票給上方，我們開
      發票給三和三商，所以要做一個訂購更改的動作。」（本院九十年三月一日言
      詞辯論筆錄），而該訂購更改書確記載原訂購事項「上方工業有限公司」，更
      改事項則為「三商行大信販股份有限公司」，有訂購更改書影本一份在卷可憑
      。又原告亦陳稱其係向汎德買車，再將車賣給被告上方公司等語（本院九十年
      三月一日言詞辯論筆錄），另汎德公司受訴訟告知後，其代理人戊○○亦到場
      陳稱系爭車輛是賣給原告，被告上方公司選定車輛後，因資金不足，再由原告
      買車，以分期方式售予被告上方公司等語（本院九十人十一月二日言詞辯論筆
      錄）。故被告上方公司縱如原告所稱曾至汎德公司選車，然系爭訂購單訂購人
      之簽名既不能證明為被告上方公司所為，且嗣後系爭車輛之訂購人復經更改，
      再被告上方公司係向原告購買系爭車輛並設定動產抵押權，其法律關係應係原
      告購得後再行出售予被告上方公司；雖汎德公司收回訂購單可得證明其已交車
      ，惟原告仍不得執此證明其已依約使被告上方公司取得系爭車輛之占有。
    (四)再被告上方公司辯稱交車應另有一張交車單等語，原告並提出交貨與驗收證明
      書一份，該證明書上載明「我方（即被告上方公司）與貴方（即原告）於民國
      八十三年十一月二十八日所簽訂合約（編號0000000000000000）上之所有標的
      物業已按照要求完成交貨，同時由我方驗收，一切認為完全滿意，特此證明。
      我方並同意在所有對保手續完成後，將車款直接撥付給車商，將來若有任何瑕
      疵由本人與汎德股份有限公司交涉，並不得以此作為拒絕繳款的理由。」，並
      附載標的物為「1995、BMW、730IA、車身號碼WBAGF21050DF70205」，日期為
      八十四年一月十六日，並蓋有「上方工業有限公司」、「丙○○」之印文。而
      此「上方工業有限公司」、「丙○○」印文，以肉眼辨識結果，與附條件買賣
      契約書上「上方工業有限公司」、「丙○○」之印文相同，而被告亦自承印文
      之真正（本院九十一年四月十八日言詞辯論筆錄），依此交貨與驗收證明書所
      載，自堪信原告主張已交車予被告上方公司一節為真實。
    (五)雖被告上方公司辯稱該交貨與驗收證明書之印文係事先蓋好的等語，惟證人王
      治國即當時負責系爭附條件買賣契約之承辦人員到場證稱交貨與驗收證明書上
      之印文係交車時始用印，汎德公司通知交車前會先與原告作確認，原告確認後
      始通知汎德交車等語（本院九十一年三月十九日言詞辯論筆錄）。雖證人王治
      國亦證稱並非伊辦理交車等語。然被告既辯稱交貨與驗收證明書之印文係事先
      蓋好，就此變態事實應負舉證責任，被告另提出其與向高林實業股份有限公司
      購車亦是在訂約前即應買主要求在交貨與驗收證明書上蓋章等語，然亦不能證
      明本件交貨與驗收證明書亦係事先蓋好，此外，被告上方公司並未能提出積極
      之證據證明之，其抗辯未交車等語，不足採信。
四、原告已交付系爭車輛予被告上方公司，使被告上方公司取得系爭車輛之占有，惟
    被告上方公司除按約定給付頭期款六十八萬元外，並已兌現四期分期付款共四十
    萬八千元，其餘應分期給付之價金未依約按期給付。按乙方或其連帶保證人有左
    列情形之一時，甲方無須催告或履行法定手續，乙方即喪失期限利，應即清償全
    部債務，或任由甲方不依任何法律程序隨時取回占有標的物....：(一)乙方就本契
    約第一條約定之應付期款，有一期未履行時。系爭附條件買賣契約書第九條第一
    款定有明文。原告於被告未依約給付第四期後，自得依此約定，請求被告上方公
    司給付全部價金債務，並要求被告丙○○、乙○○負連帶保證人之責任。
五、按商品、製造人、手工業人所供給之商品及產物之代價，其請求權因二年間不行
    使而消滅，民法第一百二十七條第八款定有明文，即商品提供人，自因自己提供
    商品代價之請求權，其時效為二年之短期消滅時效。被告辯稱原告營業項目包含
    汽車之買賣，其係商人無疑，提供之商品為汽車，系爭附條件買賣契約於八十三
    年十一月二十八日簽訂，買賣價款除頭期款外分二十四期支付，至原告起訴時早
    已逾二年，是原告商品代價請求權已因時效經過而消滅，被告爰為時效抗辯拒絕
    給付等語。原告雖陳稱附條件買賣與一般買賣關係不同，其消滅時效應適用一般
    十五年時效等語。惟附條件買賣屬特種買賣之一，與一般買賣不同者，僅為買受
    人先占有動產標的物，約定至支付一部或全部價金，或完成特定條件時，始取得
    標的物所有權之交易，其仍屬買賣之法律關係。原告之營業項目包含汽車批發業
    務，有公司變更登記事項卡影本在卷可憑，而系爭買賣之標的物為汽車等商品，
    其因此所生代價之請求權，仍應依民法第一百二十七條第八款之規定，適用二年
    短期時效，原告主張應適用十五年時效等語，不足採信。次按消滅時效，自請求
    權可使時起算。民法第一百二十八條定有明文，原告主張被告上方公司僅繳納四
    期分期付款即未依約繳納，依系爭附條件買賣契約請求被告連帶給付全部之價金
    二百零四萬元，並自八十四年四月十二日起起算之遲延利息，故原告就本件價金
    之請求權，自被告上方公司不履行分期付款義務，喪失期限利益，即八十四年四
    月十二日起，原告即得請求。惟原告遲至八十九年十一月三十日始對被告上方公
    司提起本件訴訟，已逾二年消滅時效，被告上方公司自得提出時效消滅之抗辯，
    拒絕給付。再按，債權人向連帶債務人中之一人免除債務，而無消滅全部債務之
    意思者，除該債務人應分擔之部分外，他債務人仍不免其責任。前項規定，於連
    帶債務人中之一人消滅時效已完成時，準用之，民法第二百七十六條定有明文。
    原告對被告上方公司之價金請求權既已因時效屆滿而消滅，因此附條件買賣應負
    連帶債務之被告上方公司、丙○○及乙○○，其內部間仍應由被告上方公司負擔
    全部債務，則被告丙○○、乙○○仍得依此主張時效利益，而免負全部連帶債務
    。
六、綜上，原告固得請求被告連帶負給付價金之責任，惟被告提出二年短期時效消滅
    之抗辯，為可採信，被告得拒絕給付。從而，原告依買賣之法律關係，請求被告
    連帶給付二百零四萬元及如附表所示之利息，為無理由，應予駁回。原告之訴既
    經駁回，其假執行之聲請即失所附麗，應併予駁回。
貳、反訴部分：
一、反訴原告提起反訴主張系爭汽車買賣契約因反訴被告遲不交車，經反訴原告定期
    催告後解除，依民法第二百五十九條規定，契約解除時，當事人雙方應負回復原
    狀之義務。反訴被告受領之頭期款六十八萬元及已兌現四期分期付款四十萬八千
    元，共一百零八萬八千元應返還於反訴原告，為此提起本件反訴。
    反訴被告則以已依約交車予反訴原告等語置辯。
二、反訴被告已依約交付系爭車輛予反訴原告，使反訴原告取得系爭車輛之占有，已
    如前所述，是反訴原告以反訴被告未交車，定期催告反訴被告履行，嗣後並解除
    系爭附條件買賣契約，即不合法，其依解除契約後回復原狀之法律關係，請求反
    訴被告返還價金，亦乏依據。
三、從而，反訴原告依解除契約後，回復原狀之法律關係，請求反訴被告返還一百零
    八萬元及自訴狀繕本送達翌日起至清償日止按年息百分之五計算之利息，並無理
    由，應予駁回。反訴原告之反訴既經駁回，其假執行之聲請即失所附麗，應併予
    駁回。
參、本件事實已臻明確，兩造其餘攻擊或防禦之方法，經核於判決結果無核影響，爰
    不一一論述，附此敘明。
肆、結論：原告之訴為無理由，反訴原告之反訴為無理由，依民事訴訟法第七十八條
    ，決如主文。
中　　　華　　　民　　　國　　九十一　　年　　　七　　　月　　 十六 　　日
                              民事第三庭法      官　吳青蓉
右為正本係照原本作成
如對本判決上訴，須於判決送達後廿日內向本院提出上訴狀
中　　　華　　　民　　　國　　九十一　　年　　　七　　　月　　 十七 　　日
　　　　　　　　　　　　　　　　　　　　法院書記官　吳芳玉
